【裁判字號】    97,再易,17
【裁判日期】    970401
【裁判案由】    確認抵押權不存在等
【裁判全文】
臺灣高等法院臺中分院民事判決  97年度再易字第17號
再審原告    甲○○○
再審被告    乙○○
上列當事人間請求確認抵押權不存在等事件，再審原告對於民國
97年1月30日本院97年度上易字第17號確定判決，提起再審，本
院判決如下：
    主  文
再審之訴駁回。
再審訴訟費用由再審原告負擔。
    事實及理由
壹、再審原告再審意旨略以：
一、查原審即台灣台中地方法院（下簡稱為台中地院）96年度訴
    字第2051號（下簡稱2051號案件）及鈞院即台灣高等法院台
    中分院（下簡稱本院）97年度上易字第17號確定判決（下簡
    稱為本院17號案件；又第一、二審判決，均簡稱為原確定判
    決），有民事訴訟法第496條第1項第1、13款「適用法規
    顯有錯誤者」；「當事人發現未經斟酌之證物或得使用該
    證物者」之再審事由，茲分述如下：
  (一)鈞院17號案件判決之理由，無非係以突襲性認定再審被告提
    出於第一審面額共計新臺幣（下同）687,500元之5張支票（
    下簡稱系爭五張支票），乃再審被告先前承作再審原告之子
    邱宗茂於台中縣豐原市○○路663號開設「吉德牙科診所」
    之大理石鋪設工程款，而認定兩造間就再審原告所有之台中
    縣豐原市○○○段第692地號土地上於民國88年9月17日登記
    之第三順位抵押權及其所擔保之債權於新臺幣62萬元之範圍
    存在（下簡稱系爭抵押權或抵押債權）。然查再審原告之子
    邱宗茂確實未曾向再審被告購買大理石鋪設「吉德牙科診所
    」，此有邱宗茂出具證明書可以為證，鈞院未依民事訴訟法
    第二百二十二條第一項自由心證之規定調查審理，亦未依民
    事訴訟法第一百九十九條第一項規定，行使闡明權，並違反
    最高法院十九年上字第三八五號判例要旨所明載之消極確認
    之訴，應由被告負立證責任之判例。再者，該判決未按民事
    訴訟法第277條舉證責任之規定，命再審被告就伊先前承作
    上開「吉德牙科診所」，負立證責任。足見本件有民事訴訟
    法第四百九十六條第一項第一款之適用法規顯有錯誤再審事
    由。
  (二)又查再審原告於鈞院判決後發現尋得簽訂奇展大理石購買石
    材工程承包契約書及支付該工程之支票號碼tc0000000號及
    支票號碼tc0000000號支票二張影本（查該二張支票為系爭
    五張支票之其中二張），足證明系爭五張支票係用於豐原市
    ○○路「南陽新天下」之施工，而非「吉德牙科診所」。故
    支票號碼tc0000000號及支票號碼tc0000000支票影本及邱宗
    茂證明書係為民事訴訟法第四百九十六條第一項第十三款規
    定之當事人發現未經斟酌之證物或得使用該證物之再審事由
    。
  (三)又查兩造間於88年6月16日簽訂之系爭協議書，乃再審原告
    遭再審被告詐欺所簽訂，即再審被告詐稱其將返還留置粉花
    崗大理石一戶樓梯量及卡門紅秀面兩者總計約兩幢站板量之
    大理石石材予再審原告，並詐騙再審原告設定系爭新臺幣柒
    拾貳萬元之第三順位抵押權予再審被告，有刑事告訴狀影本
    參照。
二、再審訴之聲明
  (一)原確定判決廢棄，確認兩造間就再審原告所有之台中縣豐原
    市○○○段第692地號土地上於民國88年09月17日登記之第
    三順位抵押權及其所擔保之債權均不存在。
  (二)再審及前審第一、二審之訴訟費用由再審被告負擔。
貳、原確定判決要旨：
一、本件再審原告主張：查坐落於台中縣豐原市○○○段第692
    地號之系爭土地為再審原告所有，其上豐原地政事務所於88
    年9月17日所登記之第3順位抵押權設定，並無七十二萬元抵
    押債權存在。該抵押權登記係受再審被告強迫而設定，兩造
    間並無抵押債權存在，且兩造間88年6月16日簽訂之系爭協
    議書，也是受再審被告詐欺、脅迫而簽立。故該系爭抵押權
    不存在，其所擔保之債權也不存在，乃訴請確認系爭抵押權
    不存在，其所擔保之債權不存在（查第一審即台中地院2051
    號案件判准確認該系爭抵押權所擔保之債權超過62萬元部分
    不存在確定）等情。
二、原確定判決認定：按當事人主張有利於己之事實者，就其事
    實有舉證之責任，民事訴訟法第277條定有明文。兩造間88
    年6月16日簽立系爭協議書及依據系爭協議書而設定之系爭
    抵押權，其真正為兩造所不爭執，再審原告主張均係受再審
    被告詐欺或脅迫而簽訂及設定，為再審被告所否認，再審原
    告復自承無法證明，自難認為有理由。又再審被告抗辯：再
    審原告欠伊舖設豐原市○○路118號等15戶樓房大理石工程
    之工程款債務，於完工驗收後，所開立之彰化銀行豐南分行
    面額30萬元兩張支票均未能兌現，另欠2萬元工程款也沒給
    付，再審原告遂於86年10月8日開立面額30萬元及86年12月5
    日開立面額17萬元、15萬元本票，共計62萬元換回未能兌現
    支票。嗣雙方於88年6年16日到神岡王正男代書事務所簽立
    協議書，並由再審原告領取印鑑證明書及其他必備文件配合
    王正男代書於88年9月16日向豐原地政事務所辦理系爭抵押
    權設定登記，用以擔保所欠工程款之給付。再審原告亦不諱
    言上述支票換本票，進而簽立協議書，再據設定系爭抵押權
    之過程。雖再審原告又以伊曾給付合作金庫銀行86年1月15
    日、86年4月8日、86年5月12日、86年8月28日、86年8月28
    日支票號碼0000000、0000000、0000000、0000000、000000
    0金額各為170,000元、58,500元、200,000元、154,000元、
    105,000元，共計687,500元之系爭五張支票，均經再審被告
    兌領，已超額給付67,500元云云。然再審被告陳明上述687,
    500元之系爭五張支票，係伊先前承作再審原告之子邱宗茂
    於豐原市○○路663號開設「吉德牙科診所」之大理石舖設
    工程款，綜觀系爭五張支票之日期係在86年1月15日至86年8
    月28日間，皆在前揭系爭3張本票開立之前，足證兩者並非
    同一債務。綜上，再審原告以系爭抵押權是受再審被告詐欺
    、脅迫而設定，並無抵押債權存在為由，訴請確認該抵押權
    不存在，及其所擔保之債權於62萬元範圍內之部分不存在，
    亦不足採，故判決再審原告敗訴等情。亦有原確定判決書可
    考，且核無違誤。
參、得心證之理由：
一、按民事訴訟法第四百九十六條第一項第一款所謂適用法規顯
    有錯誤者，係指確定判決所適用之法規顯然不合於法律規定
    ，或與司法院現尚有效及大法官會議之解釋，或最高法院尚
    有效之判例顯然違反者而言；但並不包括事實審法院漏未斟
    酌證據及認定事實錯誤、取捨證據失當及判決不備理由等情
    形在內（最高法院60台再170號判決、63年台上字第880號判
    例、87年度台上字第1936號判決參照）。次按司法院大法官
    釋字第177號解釋文固謂：「確定判決消極的不適用法規，
    顯然影響裁判者，自屬民事訴訟法第四百九十六條第一項第
    一款所定適用法規顯有錯誤之範圍，應許當事人對之提起再
    審之訴，以貫徹憲法保障人民權益之本旨」。惟亦於解釋文
    中曰「惟確定判決消極的不適用法規，對於裁判顯無影響者
    ，不得遽為再審理由，就此而言，該判例（即最高法院六十
    年度台再字第一七○號判例）與憲法並無牴觸」。申言之，
    確定判決縱有消極的不適用法規情形，然對於裁判顯無影響
    者，不得遽為再審理由。次按民事訴訟法第四百九十六條第
    一項第十三款所謂發見未經斟酌之證物者，係指該項證物在
    前訴訟程序中即已存在，而當事人不知其存在或不能予以使
    用，現始發現或得使用者而言，並以如經斟酌可受較有利益
    之裁判者為限。但在判決前如已主張其事由或已提出其證物
    者，則不得更據以提起再審之訴；又若在前訴訟程序事實審
    言詞辯論終結前，尚未存在之證物，本無所謂發見，自不得
    以之為再審理由（最高法院29年上字第1005號判例、62年判
    字第579號判例，可資參照）。
二、經查，原確定判決認定，再審原告主張系爭抵押權是受再審
    被告詐欺、脅迫而設定，並無抵押債權存在為由，訴請確認
    該抵押權不存在，及其所擔保之債權於62萬元範圍內之部分
    不存在，亦不足採，而判決再審原告敗訴等情，乃事實審取
    捨證據，認定事實之職權行使，於法並無不合，且原確定判
    決業已斟酌全辯論意旨及調查證據之結果，依自由心證，判
    斷事實之真偽，並無消極不適用民事訴訟法第222條、第277
    條規定。又按原確定判決卷證，業已明確，是縱令原確定判
    決未行使民事訴訟法第199條之闡明權，然此對原確定判決
    顯無影響。
三、又查，再審原告所提系爭五張支票（含支票號碼tc0000000
    號及支票號碼tc0000000號支票二張影本），業於原確定判
    決第一、二審中提出（詳見原確定判決第一審卷第43至47頁
    ；第51至頁；第二審卷第132至136頁），並經原確定判決審
    酌在案，有原確定判決卷宗及判決書可考，顯非民事訴訟法
    第四百九十六條第一項第十三款所謂「當事人發見未經斟酌
    之證物或得使用該證物」。另再審原告所提邱宗茂於97年2
    月20日出具證明書乙紙及97年2月18日刑事告訴狀，均係於
    原確定判決事實審言詞辯論終結後（查言詞辯論終結日期為
    97年1月23日，有該筆錄可稽），新發生證物，亦不得為再
    審事由。至再審原告所提奇展大理石契約書二紙，僅能證明
    有該筆交易而已，縱經斟酌，亦不足為再審原告有利益之裁
    判，依民事訴訟法第496條第1項第13款但書規定，亦不得為
    再審事由。
肆、綜上所述，再審原告主張原確定判決，有民事訴訟法第四百
    九十六條第一項第一款之「適用法規顯有錯誤」及同條第十
    三款「當事人發現未經斟酌之證物或得使用該證物者」，顯
    無理由，應予駁回，並不經言詞辯論為之。
伍、本件事證已臻明確，兩造其餘攻擊或防禦方法及所提證據，
    均與本院心證之形成，不生影響，爰不一一再加以論述，併
    此明。
陸、據上論結，本件再審之訴顯無理由，並不經言詞辯論為之，
    依民事訴訟法第五百零二條第二項、第七十八條，判決如主
    文。
中    華    民    國    97    年    4     月    1     日
          民事第一庭    審判長法  官  吳 火 川
                              法  官  簡 清 忠
                              法  官  陳 繼 先
以上正本係照原本作成。
不得上訴。
                              書記官  陳 三 軫
中    華    民    國    97    年    4     月    2     日
                                                      Ｍ


司法院資訊處製作；財團法人民間司法改革基金會備份。
